---
title: "Penguins Database - PCA, UMAP y t-SNE"
subtitle: "Diplomado de métodos matemáticos y estadísticos para la Ciencia de Datos"
author: |
  Equipo 7  
  Integrantes:  
  Fajardo Zavala Yendali Viridiana  
  González Rivas José Rafael  
  Maldonado Zamora Silvia Viridiana  
  Olivera Flores Jonathan  
  Valencia Quiroz Luis Roberto
date: "`r Sys.Date()`"
output:
  pdf_document:
    latex_engine: xelatex
    toc: true
    number_sections: true
---

```{r setup, include=FALSE}
knitr::opts_chunk$set(
  echo = TRUE,
  message = FALSE,
  warning = FALSE,
  fig.width = 7,
  fig.height = 5
)
set.seed(123)
library(tidyverse)
library(tidymodels)
library(embed)
library(corrr)
library(tidytext)
library(gradethis)
library(sortable)
library(learntidymodels)
library(rstatix)
library(broom)

library(plotly)
library(GGally)
library(tidyr)
library(FactoMineR)  
library(factoextra)
library(ggord)

library(uwot)   
library(Rtsne)  
library(knitr)
library(kableExtra)

```


# Descripción

La base de datos "penguins.csv" es un conjunto de datos sobre las mediciones biométricas de pingüinos en las Islas Palmer, Antártida. Contiene 344 registros y 8 variables.

# Formato

Las variables incluidas son:

1.  species: Categórica. La especie del pingüino (Adelie, Chinstrap o Gentoo).
2.  island: Categórica. La isla de observación (Torgersen, Biscoe o Dream).
3.  bill_length_mm: Numérica (float). Longitud del pico (culmen) en milímetros. Se observan 2 valores faltantes.
4.  bill_depth_mm: Numérica (float). Profundidad del pico en milímetros. Se observan 2 valores faltantes.
5.  flipper_length_mm: Numérica (float). Longitud de la aleta en milímetros. Se observan 2 valores faltantes.
6.  body_mass_g: Numérica (float). Masa corporal en gramos. Se observan 2 valores faltantes.
7.  sex: Categórica. El sexo del pingüino (male o female). Se observan 11 valores faltantes.
8.  year: Numérica (integer). El año de la observación.


# Carga de Datos
```{r, echo = TRUE}

df<-read.csv("penguins.csv")

df %>% dim()

df %>% glimpse()

df %>% head()

df %>% summary()

# Valores faltantes

colSums(is.na(df))

datos_pca <- df %>%
  select(bill_length_mm, bill_depth_mm, flipper_length_mm, body_mass_g)

datos_pca %>% head()
```

# Limpieza y preparación de datos

```{r}
vars_num <- c(
  "bill_length_mm",
  "bill_depth_mm",
  "flipper_length_mm",
  "body_mass_g"
)

datos <- df %>%
  select(any_of(c("species", "island", "sex", "year")), all_of(vars_num)) %>%
  drop_na(all_of(vars_num))

X <- datos %>% select(all_of(vars_num)) %>% as.matrix()
X_scaled <- scale(X)

dim(datos)


```
# Análisis descriptivo
# Conteos de variables por categorias


```{r}
kable(table(datos$species), caption = "Conteo por especie") %>% kable_styling()
kable(table(datos$island), caption = "Conteo por isla") %>% kable_styling()
kable(table(datos$sex), caption = "Conteo por sexo") %>% kable_styling()

```
# Resumen numérico

```{r}
desc_global <- datos %>%
  summarise(across(all_of(vars_num),
                   list(mean = mean, sd = sd, min = min, max = max),
                   .names = "{.col}_{.fn}"))

kable(desc_global, digits = 2,
      caption = "Resumen global de variables numéricas") %>%
  kable_styling(full_width = FALSE)

``` 

# Boxplots por especie
``` {r}
datos_long <- datos %>%
  pivot_longer(cols = all_of(vars_num),
               names_to = "variable",
               values_to = "value")

ggplot(datos_long, aes(species, value, fill = species)) +
  geom_boxplot(alpha = 0.7) +
  facet_wrap(~variable, scales = "free_y") +
  theme_minimal() +
  theme(legend.position = "none")
``` 

#PCA 

Se aplica PCA a las variables numéricas escaladas para reducir dimensionalidad y estudiar la varianza explicada por las componentes. 

```{r}
pca <- prcomp(X_scaled, center = FALSE, scale. = FALSE)

var_exp <- (pca$sdev^2) / sum(pca$sdev^2)

``` 
# Scree plot 
``` {r}
scree <- tibble(
  PC = seq_along(var_exp),
  VarExpPct = 100 * var_exp
)

ggplot(scree, aes(PC, VarExpPct)) +
  geom_line() +
  geom_point() +
  theme_minimal() +
  labs(title = "Scree plot (PCA)",
       x = "Componente",
       y = "Varianza explicada (%)")
``` 
#Proyección PC1 vs PC2
``` {r}
pca_df <- as.data.frame(pca$x) %>%
  mutate(species = datos$species,
         island = datos$island)

ggplot(pca_df, aes(PC1, PC2, color = species, shape = island)) +
  geom_point(alpha = 0.8, size = 2) +
  theme_minimal() +
  labs(
    subtitle = paste0(
      "PC1=", round(var_exp[1]*100,1), "% | ",
      "PC2=", round(var_exp[2]*100,1), "%"
    )
  )
``` 
#UMAP
``` {r}
umap_emb <- umap(X_scaled, n_neighbors = 15, min_dist = 0.1)

umap_df <- as.data.frame(umap_emb)
colnames(umap_df) <- c("UMAP1","UMAP2")
umap_df$species <- datos$species

ggplot(umap_df, aes(UMAP1, UMAP2, color = species)) +
  geom_point(alpha = 0.8) +
  theme_minimal()
``` 
#t-SNE
``` {r}
perp <- min(30, floor((nrow(X_scaled)-1)/3))

tsne <- Rtsne(X_scaled,
              dims = 2,
              perplexity = perp,
              verbose = FALSE)

tsne_df <- as.data.frame(tsne$Y)
colnames(tsne_df) <- c("TSNE1","TSNE2")
tsne_df$species <- datos$species

ggplot(tsne_df, aes(TSNE1, TSNE2, color = species)) +
  geom_point(alpha = 0.8) +
  theme_minimal()
``` 
  
#Conclusiones PCA
- PCA reduce dimensionalidad mediante combinaciones lineales de variables.
- En este análisis, PC1 y PC2 explican aproximadamente r round(var_exp[1]*100,1)% y r round(var_exp[2]*100,1)% de la variabilidad.
- La gráfica PC1–PC2 muestra el grado de separación (o solapamiento) entre especies y sugiere qué tan bien un modelo lineal captura la estructura.

#UMAP
- UMAP preserva vecindades (estructura local) y puede mostrar separaciones no lineales.
- En la proyección UMAP se observa (describir lo que vean: separación clara por especie / solapamiento parcial / grupos compactos).
- El resultado depende de parámetros como n_neighbors y min_dist; aquí se usaron valores estándar para un balance entre estructura local y global.

#t-SNE
- t-SNE es útil para visualizar grupos locales, pero es sensible a perplexity y a la semilla.
- En la proyección t-SNE se observan (describir lo que vean: clusters por especie / mezcla parcial).
- Se recomienda interpretar t-SNE como visualización y no como preservación de distancias globales.
