---
title: "Untitled"
author: "Luis Valencia"
date: "2026-01-20"
output: html_document
---

---
title: "Penguins – Clustering"
author: |
  Equipo 7  
  Integrantes:  
  Fajardo Zavala Yendali Viridiana  
  González Rivas José Rafael  
  Maldonado Zamora Silvia Viridiana  
  Olivera Flores Jonathan  
  Valencia Quiroz Luis Roberto

date: "`r Sys.Date()`"
output:
  pdf_document:
    latex_engine: xelatex
always_allow_html: true
---

```{r setup, include=FALSE}
library(tidyverse)
library(tidymodels)
library(dbscan)
library(GGally)
library(factoextra)
library(opticskxi)
library(cluster)

library(clue)
library(mclust)
library(tidyclust)    
library(FactoMineR)
library(mlr)
library(GGally)
library(ClusterR)
library(vegan)
library(NbClust)
library(gridExtra)
library(grid)
library(lattice)
library(igraph)
library(parameters)   
library(pvclust)
library(hopkins)
library(plotly)

library(flexmix)
```

```{r, include=FALSE}
df <- read.csv("C:\\Users\\luis2\\OneDrive\\Documents\\Diplomado\\Modulo_2\\Proyecto1\\penguins.csv")
```

```{r, include=FALSE}
df1 <- df %>%
  select(where(is.numeric)) %>%
  select(-year) %>%
  drop_na()

df1_con_clase <- df %>%
  select(species, where(is.numeric)) %>%
  select(-year) %>%
  drop_na()
```

```{r, include=FALSE}
df1_scaled <- as.data.frame(scale(df1))
```

# Determinar número de clusters
```{r, include=FALSE}
set.seed(123)

nc <- n_clusters(
  df1,
  standardize = TRUE,
  include_factors = FALSE,
  package = c("easystats", "NbClust", "mclust"),
  fast = TRUE,
  nbclust_method = "kmeans",
  n_max = 10
)
```

```{r, echo=FALSE}
plot(nc)
```
# Elbow
```{r, include=FALSE}
set.seed(123)
elbow <- n_clusters_elbow(
  df1,
  standardize = TRUE,
  include_factors = FALSE,
  clustering_function = stats::kmeans,
  n_max = 10
)
```

```{r, echo=FALSE}
plot(elbow)
```

# Gap statistic
```{r, include=FALSE}
set.seed(123)
gap <- n_clusters_gap(
  df1,
  standardize = TRUE,
  include_factors = FALSE,
  clustering_function = stats::kmeans,
  n_max = 10,
  gap_method = "firstSEmax"
)
```

```{r, echo=FALSE}
plot(gap)
```

# Silhouette
```{r, include=FALSE}
set.seed(123)
sil <- n_clusters_silhouette(
  df1,
  standardize = TRUE,
  include_factors = FALSE,
  clustering_function = stats::kmeans,
  n_max = 10
)
```

```{r}
sil
```

# Estimaciones DBSCAN

```{r, include=FALSE}
set.seed(123)
dbscan <- n_clusters_dbscan(
  df1,
  standardize = TRUE,
  include_factors = FALSE,
  method = c("kNN", "SS"),
  min_size = 0.1,
  eps_n = 50,
  eps_range = c(0.1, 3)
)
```

```{r, echo=FALSE}
plot(dbscan)
```

# K-Means con tidyclust + tune_cluster
```{r, include=FALSE}
rec_df <- recipe(~., data = df1_con_clase) %>%
  update_role(species, new_role = "id") %>%
  step_normalize(all_numeric_predictors()) %>%
  step_dummy(all_nominal_predictors()) 

rec_df

# Especificación de kmeans para tuning
kmeans_spec <- tidyclust::k_means(num_clusters = tune()) %>%
  set_mode("partition") %>%
  set_engine("stats")   

# Workflow
kmeans_wf <- workflow() %>%
  add_recipe(rec_df) %>%
  add_model(kmeans_spec)

# Grid manual
grid <- tibble(num_clusters = 1:10)

# Resamples bootstrap
set.seed(123)
boots <- bootstraps(df1_con_clase, times = 10)

# Tuning con tune_cluster
res <- tune_cluster(
  kmeans_wf,
  resamples = boots,
  grid = grid,
  metrics = cluster_metric_set(sse_within_total, sse_total, sse_ratio)
)

res_metrics <- collect_metrics(res) %>% print(n = Inf)
```

```{r, echo=FALSE}
res_metrics %>%
  filter(.metric == "sse_ratio") %>%
  ggplot(aes(x = num_clusters, y = mean)) +
  geom_point(size = 2) +
  geom_line() +
  theme_minimal() +
  ylab("mean WSS/TSS ratio") +
  xlab("Número de clusters") +
  scale_x_continuous(breaks = 1:10)
```
# Validación cruzada con vfold_cv
```{r, include=FALSE}
df_cv <- vfold_cv(df1_con_clase, v = 10)

# Grid regular sencillo
clust_num_grid <- tibble(num_clusters = 1:10)

res1 <- tune_cluster(
  kmeans_wf,
  resamples = df_cv,
  grid = clust_num_grid,
  control = control_grid(save_pred = TRUE, extract = identity),
  metrics = cluster_metric_set(sse_within_total, sse_total, sse_ratio)
)

res1_metrics <- res1 %>% collect_metrics() %>% print(n = Inf)
```

```{r, echo=FALSE}
res1_metrics %>%
  filter(.metric == "sse_ratio") %>%
  ggplot(aes(x = num_clusters, y = mean)) +
  geom_point(size = 2) +
  geom_line() +
  theme_minimal() +
  ylab("mean WSS/TSS ratio cv") +
  xlab("Número de clusters") +
  scale_x_continuous(breaks = 1:10)
```

# Silhouette
```{r, include=FALSE}
k.max <- 10
sil_avg <- numeric(k.max)

set.seed(123)
for (k in 2:k.max) {
  kmeans_result <- stats::kmeans(df1_scaled, centers = k, nstart = 25)
  sil_info <- cluster::silhouette(kmeans_result$cluster, dist(df1_scaled))
  sil_avg[k] <- mean(sil_info[, "sil_width"])
}
```

```{r, echo=FALSE}
plot(2:k.max, sil_avg[2:k.max], type = "b",
     xlab = "Number of clusters (k)",
     ylab = "Average Silhouette Width",
     main = "Silhouette Method for Optimal k")
```

```{r, include=FALSE}
optimal_k <- which.max(sil_avg[2:k.max]) + 1
```

```{r}
paste("Optimal number of clusters (k):", optimal_k)
```

# Otras gráficas 

```{r, echo=FALSE}
fviz_nbclust(df1, kmeans, method = "wss") +
  labs(x = "Número de clusters", y = "Total suma de cuadrados intra clusters", title = "Número óptimo de clusters (WSS)")
```

```{r, echo=FALSE}
opt <- tryCatch(
  { Optimal_Clusters_KMeans(df1, max_clusters = 10, plot_clusters = TRUE, criterion = "WCSSE") },
  error = function(e) { message("Optimal_Clusters_KMeans(WCSSE) falló: ", e$message); NULL }
)
```


```{r, echo=FALSE}
opt1 <- tryCatch(
  { Optimal_Clusters_KMeans(df1, max_clusters = 10, plot_clusters = TRUE, criterion = "silhouette") },
  error = function(e) { message("Optimal_Clusters_KMeans(silhouette) falló: ", e$message); NULL }
)
```

```{r, echo=FALSE}
opt2 <- tryCatch(
  { Optimal_Clusters_KMeans(df1, max_clusters = 10, plot_clusters = TRUE, criterion = "variance_explained", fK_threshold = 0.90) },
  error = function(e) { message("Optimal_Clusters_KMeans(variance_explained) falló: ", e$message); NULL }
)
```

```{r, echo=FALSE}
fviz_nbclust(df1, kmeans, method = "gap_stat") +
  labs(x = "Número de clusters", y = "GAP", title = "Número óptimo de clusters (Gap)")
```

# cascadeKM 
```{r, include=FALSE}
fit <- cascadeKM(df1_scaled, 2, 10, iter = 500)
```

```{r, echo=FALSE}
plot(fit, sortg = TRUE, grpmts.plot = TRUE)
```

# NbClust
```{r, echo=FALSE}
nb <- NbClust(df1, distance = "euclidean", min.nc = 2, max.nc = 10, method = "ward.D", index = "all")
```

# Comparación K = 2,3,4
```{r, include=FALSE}
set.seed(123)
k2 <- stats::kmeans(df1_scaled, centers = 2, nstart = 25)
k3 <- stats::kmeans(df1_scaled, centers = 3, nstart = 25)
k4 <- stats::kmeans(df1_scaled, centers = 4, nstart = 25)
```

```{r, echo=FALSE}
p2 <- fviz_cluster(k2, geom = "point", data = df1_scaled) + ggtitle("k = 2")
p3 <- fviz_cluster(k3, geom = "point", data = df1_scaled) + ggtitle("k = 3")
p4 <- fviz_cluster(k4, geom = "point", data = df1_scaled) + ggtitle("k = 4")

grid.arrange(p2, p3, p4, ncol = 3)
```

# Decisión (según resultados): K = 2
```{r, echo=FALSE}
fviz_cluster(k2, geom = "point", data = df1_scaled) + ggtitle("Número de grupos (k = 2)")
```

```{r, echo=FALSE}
fviz_cluster(k2, data = df1_scaled,
             palette = c("deeppink3", "magenta3"),
             ellipse.type = "euclid",
             star.plot = TRUE,
             repel = TRUE,
             ggtheme = theme_minimal()) + ggtitle("Número de grupos: 2")
```


```{r, echo=FALSE}
fviz_cluster(k2, df1_scaled, ellipse.type = "norm")
```

```{r, echo=FALSE}
fviz_cluster(k2, df1_scaled, palette = "Set2", ggtheme = theme_minimal())
```

# Añadir cluster al data.frame original escalado para boxplots

```{r, include=FALSE}
kmeans_clusters <- bind_cols(df1_scaled, cluster = k2$cluster)
```

```{r, echo=FALSE}
kmeans_clusters %>%
  pivot_longer(-cluster) %>%
  ggplot(aes(x = as.factor(cluster), y = value, fill = as.factor(cluster))) +
  geom_boxplot(show.legend = FALSE) +
  facet_wrap(vars(name), scales = "free")
```

```{r, include=FALSE}
kmeans_clusters %>%
  group_by(cluster) %>%
  summarise(num_users = n()) %>%
  mutate(pct_users = num_users / sum(num_users))

```

# Tabla contra la clase real
```{r, include=FALSE}
TC <- table(df1_con_clase$species, k2$cluster)
```

```{r}
TC
```
# Clustering (PCA)

```{r, include=FALSE}
df_pca_rec <- recipe(~ ., data = df1_con_clase) %>%
  update_role(species, new_role = "id") %>%
  step_normalize(all_predictors()) %>%
  step_pca(all_predictors(), num_comp = 4)

df_pca_wf <- workflow() %>%
  add_recipe(df_pca_rec)

# Hierarchical clustering via tidyclust
df_pca_hier_fit <- df_pca_wf %>%
  add_model(tidyclust::hier_clust(linkage_method = "ward.D")) %>%
  fit(data = df1_con_clase)
```

```{r, echo=FALSE}
plot(df_pca_hier_fit %>% extract_fit_engine())
```

```{r, echo=FALSE}
try({
  df_pca_hier_fit %>%
    extract_fit_engine() %>%
    fviz_dend(k = 2, main = "Dendograma basado en PCA: Liga Ward") %>%
    plot()
}, silent = TRUE)
```

# K-Means con engine ClusterR y tuning
```{r, include=FALSE}
kmeans_specific <- tidyclust::k_means(num_clusters = 2) %>%
  set_engine("ClusterR") %>%
  set_mode("partition")

kmeans_workf <- workflow() %>%
  add_recipe(df_pca_rec) %>%
  add_model(kmeans_specific)

kmeans_proc <- fit(kmeans_workf, data = df1_con_clase)
```


```{r}
kmeans_proc
```

# Hacer tuning usando num_clusters como parámetro

```{r, include=FALSE}
kmeans_specific1 <- kmeans_specific %>% set_args(num_clusters = tune())

kmeans_workf1 <- workflow() %>%
  add_recipe(df_pca_rec) %>%
  add_model(kmeans_specific1)

set.seed(123)
boots <- bootstraps(df1_con_clase, times = 10)

tune_res <- tune_cluster(
  kmeans_workf1,
  resamples = boots,
  grid = tibble(num_clusters = 1:8),
  metrics = cluster_metric_set(sse_within_total, sse_total, sse_ratio)
)
```

```{r}
collect_metrics(tune_res)
```

# Extraer asignaciones / centroides

```{r, include=FALSE}
assignments <- extract_cluster_assignment(kmeans_proc)

centroids <- extract_centroids(kmeans_proc)
```

```{r}
centroids
```

```{r, include=FALSE}
# Predecir para 10 observaciones de ejemplo (muestreo desde df1_con_clase)
predict(kmeans_proc, new_data = slice_sample(df1_con_clase, n = 10))

kmeans_summary <- kmeans_proc %>%
  extract_fit_summary()
kmeans_summary
```


# Construir tibble comparativa de etiquetas originales vs cluster asignado
```{r, include=FALSE}
if (!is.null(kmeans_summary$orig_labels) && !is.null(kmeans_summary$cluster_assignments)) {
  tibble(
    orig_labels = kmeans_summary$orig_labels,
    standard_labels = kmeans_summary$cluster_assignments
  ) %>% print()
}
```

```{r}
table(kmeans_summary$orig_labels, kmeans_summary$cluster_assignments)
```


```{r, include=FALSE}
TC_CP <- table(df1_con_clase$species, if ("orig_labels" %in% names(kmeans_summary)) kmeans_summary$orig_labels else assignments$.cluster)
```

```{r}
TC_CP
```

# Comparación clasificación por K-Means: todas las variables vs PCA 
```{r, include=FALSE}
class_pca <- if ("cluster_assignments" %in% names(kmeans_summary)) kmeans_summary$cluster_assignments else assignments$.cluster
```

```{r}
table(kmeans_clusters$cluster, class_pca)
```

# Silhouette promedio
```{r}
try({
  avg_sil <- silhouette_avg(kmeans_proc, new_data = df1_con_clase)
  print(avg_sil)
}, silent = TRUE)
```


# Gráficas finales (PCA + clusters)
```{r}
pca_cluster <- recipe(~ ., data = df1_con_clase) %>%
  update_role(species, new_role = "id") %>%
  step_normalize(all_predictors()) %>%
  step_pca(all_predictors(), num_comp = 4) %>%
  prep(df1_con_clase) %>%
  bake(new_data = df1_con_clase)

pca_clusters2 <- bind_cols(pca_cluster, cluster = k2$cluster)

cluster_plot <- pca_clusters2 %>%
  ggplot(aes(x = PC1, y = PC2, color = as.factor(cluster), shape = as.factor(cluster))) +
  geom_point(size = 2) +
  labs(color = "Cluster", shape = "Cluster") +
  theme_minimal()
```

```{r, echo=FALSE}
ggplotly(cluster_plot)
```


# Plot con species (para comparar cluster vs species)
```{r, include=FALSE}
clust_spc_plot <- pca_clusters2 %>%
  ggplot(aes(x = PC1, y = PC2, color = species, shape = as.factor(cluster))) +
  geom_point(size = 2, alpha = 0.8) +
  theme_minimal()
```

```{r, echo=FALSE}
clust_spc_plot
```

```{r, echo=FALSE}
ggplotly(clust_spc_plot)
```

# DSCAN / OPTICS / HDBSCAN

## Elección de eps y minPts (kNN distance)

```{r}
set.seed(123)
kNNdistplot(df1_scaled, k = 11)
abline(h = c(0.5, 1.8), lty = 2, col = "blue")
```

```{r}
tibble(
  dist = sort(kNNdist(df1_scaled, k = 11)),
  index = seq_along(dist)
) %>%
  ggplot(aes(index, dist)) +
  geom_line() +
  coord_cartesian(ylim = c(0, 3)) +
  geom_hline(yintercept = c(0.5, 1.8), linetype = "dashed", col = "blue")
```

```{r}
quantile(
  kNNdist(df1_scaled, k = 11),
  c(0.7, 0.75, 0.8, 0.9, 0.95, 0.99)
)

```

# DBSCAN

```{r, include=FALSE}
db1 <- dbscan(df1_scaled, eps = 0.6, minPts = 7)
db1
```

```{r, echo=FALSE}
fviz_cluster(db1, data = df1_scaled)
```

## Grid Search DBSCAN

```{r}
param_grid <- expand.grid(
  eps = seq(0.5, 2.0, 0.1),
  minPts = seq(5, 20, 2)
)
```

```{r}
dbscan_results <- param_grid %>%
  mutate(
    model = pmap(
      list(eps, minPts),
      ~ dbscan(df1_scaled, eps = ..1, minPts = ..2)
    ),
    n_clusters = map_int(model, ~ length(unique(.x$cluster[.x$cluster > 0]))),
    noise = map_int(model, ~ sum(.x$cluster == 0))
  )
```

```{r}
dbscan_results %>%
  arrange(desc(n_clusters), noise) %>%
  head(70)

```

# PCA + DBSCAN

```{r, include=FALSE}
pca_df1 <- recipe(~ ., data = df1) %>%
  step_normalize(all_numeric_predictors()) %>%
  step_pca(all_numeric_predictors(), threshold = 0.9) %>%
  prep() %>%
  bake(new_data = NULL)
```

```{r, echo=FALSE}
ggpairs(pca_df1)
```

```{r, include=FALSE}
pca_scaled <- scale(pca_df1)
```

```{r, echo=FALSE}
set.seed(123)
kNNdistplot(pca_scaled, k = 11)
```

```{r}
quantile(
  kNNdist(pca_scaled, k = 11),
  c(0.7, 0.8, 0.9, 0.95)
)
```

```{r, echo=FALSE}
clust_pca <- dbscan(pca_scaled, eps = 1.2, minPts = 11)
fviz_cluster(clust_pca, data = pca_scaled)
```

# OPTICS

```{r, echo=FALSE}
opt <- optics(df1_scaled, minPts = 11)
plot(opt)
```

```{r, echo=FALSE}
opt_xi <- extractXi(opt, xi = 0.05)
plot(opt_xi)
```

## OPTICS + KXi TUNING

```{r, include=FALSE}
kxi_params <- expand.grid(
  n_xi = seq(0.01, 0.5, 0.01),
  dim_red = "PCA",
  dist = "euclidean",
  pts = c(10, 20, 30),
  n_dimred_comp = 2
)
```

```{r, echo=FALSE}
kxi_res <- opticskxi_pipeline(df1_scaled, kxi_params)
ggplot_kxi_metrics(kxi_res)
```

```{r}
best_kxi <- get_best_kxi(kxi_res)
table(best_kxi$clusters)
```

# HDBSCAN

```{r, include=FALSE}
set.seed(123)
hdb <- hdbscan(df1_scaled, minPts = 11)
```

```{r, echo=FALSE}
plot(hdb)
```

```{r, include=FALSE}
datos_plot <- data.frame(df1_scaled, cluster = as.factor(hdb$cluster))
```

```{r, echo=FALSE}
ggplot(datos_plot, aes(x = bill_length_mm, y = flipper_length_mm, color = cluster)) +
  geom_point(size = 2) +
  theme_minimal() +
  labs(title = "HDBSCAN - Penguins")
```

```{r, echo=FALSE}
hullplot(df1_scaled, hdb, main = "HDBSCAN")
```

## Comparación con especie real

```{r}
table(df1_con_clase$species, hdb$cluster)
```

# Gaussian Mixture Models (mclust)

```{r, include=FALSE}
df1_scaled <- scale(df1)
```

```{r, include=FALSE}
set.seed(123)

BIC <- mclustBIC(df1_scaled)
```

```{r, echo=FALSE}
plot(BIC)
```

# Modelo óptimo según BIC

```{r, include=FALSE}
GMM_model <- Mclust(df1_scaled, x = BIC)
```

```{r, echo=FALSE}
plot(
  GMM_model,
  what = "density",
  type = "hdr",
  data = df1_scaled,
  points.cex = 0.5
)
```

```{r, echo=FALSE}
plot(GMM_model, what = "classification", fillEllipses = TRUE)
```

```{r, echo=FALSE}
plot(GMM_model, what = "classification")
```

# Reducción de dimensión supervisada (MclustDR)

```{r, include=FALSE}
set.seed(123)

Clust_GMM <- MclustDR(GMM_model)
```

```{r, echo=FALSE}
plot(Clust_GMM, what = "pairs")
```

```{r, echo=FALSE}
plot(Clust_GMM, what = "boundaries", ngrid = 200)
```

## Comparación con la especie real

```{r, echo=FALSE}
table(df1_con_clase$species, GMM_model$classification)
```

# Model-based clustering no gaussiano (flexmix)

```{r, include=FALSE}
set.seed(123)

models <- stepFlexmix(
  df1_scaled ~ 1,
  k = 1:8,
  model = FLXMCmvnorm(),
  nrep = 100,
  drop = FALSE
)
```

```{r}
models
```

```{r, echo=FALSE}
plot(models)
```

```{r, include=FALSE}
bestmodel_BIC <- getModel(models, "BIC")
bestmodel_AIC <- getModel(models, "AIC")
bestmodel_ICL <- getModel(models, "ICL")
```

```{r}
bestmodel_BIC
bestmodel_AIC
bestmodel_ICL
```

# Forzando 3 clusters

```{r, include=FALSE}
my_model <- flexmix(
  df1_scaled ~ 1,
  k = 3,
  model = FLXMCmvnorm()
)
```

```{r, include=FALSE}
my_model
```

```{r}
table(clusters(my_model))
```

