---
title: "Penguins Database - Clusters"
author: "Equipo 7  \nIntegrantes:  \nFajardo Zavala Yendali Viridiana  \nGonzález
  Rivas José Rafael  \nMaldonado Zamora Silvia Viridiana  \nOlivera Flores Jonathan
  \ \nValencia Quiroz Luis Roberto\n"
date: "`r Sys.Date()`"
output:
  pdf_document:
    latex_engine: xelatex
  html_document:
    df_print: paged
subtitle: Diplomado de métodos matemáticos y estadísticos para la Ciencia de Datos
---

# Descripción

El dataset penguins.csv contiene mediciones biométricas de pingüinos recolectadas en las Islas Palmer (Antártida). Contiene 344 registros y 8 variables. El objetivo de este trabajo es explorar, describir y reducir la dimensionalidad de las variables numéricas para identificar patrones y relaciones entre individuos, y evaluar si estas mediciones permiten distinguir especies mediante técnicas como PCA, t-SNE y UMAP.

# Variables

El dataset incluye variables categóricas, por ejemplo:

1.  species: Categórica. La especie del pingüino (Adelie, Chinstrap o Gentoo).
2.  island: Categórica. La isla de observación (Torgersen, Biscoe o Dream).

Además, incluye variables numéricas relacionadas con rasgos físicos, como:

3.  bill_length_mm: Numérica (float). Longitud del pico en milímetros. 
4.  bill_depth_mm: Numérica (float). Profundidad del pico en milímetros. 
5.  flipper_length_mm: Numérica (float). Longitud de la aleta en milímetros. 
6.  body_mass_g: Numérica (float). Masa corporal en gramos. 
7.  sex: Categórica. El sexo del pingüino (male o female).
8.  year: Numérica (integer). El año de la observación.

Estas variables permiten comparar individuos, analizar distribuciones y explorar qué mediciones aportan más información para separar especies

```{r setup, include = FALSE, warning=FALSE}

library(tidymodels)
library(tidyverse)
library(tidyclust)
library(factoextra)
library(FactoMineR)
library(cluster)
library(mlr)
library(GGally)
library(ClusterR)
library(vegan)
library(NbClust)
library(gridExtra)
library(grid)
library(lattice)
require(igraph)
library(recipes)
library(rsample)
library(workflows)
library(tune)
library(parameters)
library(pvclust)
library(clustertend)
library(hopkins)


library(tidyverse)
library(tidymodels)
library(embed)
library(corrr)
library(tidytext)
library(gradethis)
library(sortable)
library(learntidymodels)
library(rstatix)
library(broom)
library(plotly)
library(plotly)
library(GGally)
library(tidyr)
library(FactoMineR)  
library(factoextra)
library(ggord)
library(knitr) 
library(kableExtra)
library(GGally)
library(FactoMineR)
library(factoextra)

```

```{r, include = FALSE}
# Carga de Datos
df<-read.csv("penguins.csv")

```


# Explorando el dataset 

```{r, echo = FALSE}

# Dimensión 

tibble(
  Métrica = c("Número de observaciones", "Número de variables"),
  Valor = c(nrow(df), ncol(df))
) %>%
  kable(caption = "Dimensión del conjunto de datos")

# HEAD

df %>%
  head() %>%
  kable(caption = "Primeras filas del conjunto de datos")

# Valores faltantes

df %>%
  summarise(across(everything(), ~ sum(is.na(.)))) %>%
  pivot_longer(everything()) %>%
  ggplot(aes(x = reorder(name, value), y = value)) +
  geom_col(fill = "purple") +
  geom_text(
    aes(label = value),
    hjust = -0.1,
    size = 4
  ) +
  coord_flip() +
  labs(
    title = "Número de registros faltantes por variable",
    x = "Variables",
    y = "Número de faltantes"
  ) +
  theme_minimal()

# Valores Duplicados

if (any(duplicated(df))) {
  cat("Se identificaron registros duplicados en el conjunto de datos.")
} else {
  cat("No se identificaron registros duplicados en el conjunto de datos.")
}

# Variable de clasificacion: diagnosis

df <- df %>% 
  mutate(species = as.factor(species))

```
```markdown
Se transforma species a factor para usarla como variable de clasificación/etiqueta en las gráficas comparativas.
```
```{r, include = FALSE}
# Número de especies 

df %>% count(species)

table(df$species)

```
```{r, echo = FALSE}

df %>%
  group_by(species) %>%
  summarise(n = n()) %>%
  mutate(prop = n / sum(n)) %>%
  ggplot(aes(x = species, y = n)) +
    geom_col(fill = c("#CC0033", "#e319dc", "#4A90E2")) +
    geom_text(aes(label = paste0(n, " | ",
                                 signif(n / nrow(df) * 100, digits = 4), '%')),
              nudge_y = 10) +
    ggtitle("Porcentaje de individuos por especie") +
    theme_gray()
```

```{r, include = TRUE, warning=FALSE}

# Preparación de los datos para clustering

df1 <- df %>%
  select(where(is.numeric)) %>%
  select(-year) %>%
  drop_na() %>%
  scale() %>%
  as.data.frame()

summary(df1)
head(df1)

# Calculando distancias (distancia euclideana)

dist_df <- dist(df1, method = "euclidean")

hc_ave    <- hclust(dist_df, method = "average")
hc_single <- hclust(dist_df, method = "single")
hc_comp   <- hclust(dist_df, method = "complete")
hc_ward   <- hclust(dist_df, method = "ward.D")
hc_ward2  <- hclust(dist_df, method = "ward.D2")

###Distancia cophenetic

d_ave    <- cophenetic(hc_ave)
d_single <- cophenetic(hc_single)
d_comp   <- cophenetic(hc_comp)
d_ward   <- cophenetic(hc_ward)
d_ward2  <- cophenetic(hc_ward2)

cbind(
  average  = cor(dist_df, d_ave),
  single   = cor(dist_df, d_single),
  complete = cor(dist_df, d_comp),
  ward     = cor(dist_df, d_ward),
  ward2    = cor(dist_df, d_ward2)
)

# Dendrogramas

plot(hc_ave)
plot(hc_comp)
plot(hc_ward)
abline(h = 150, lty = 3, col = "red")

plot(hc_ward2)
abline(h = 45, lty = 3, col = "red")

fviz_dend(
  hc_ward,
  cex = 0.65,
  k = 3,
  color_labels_by_k = FALSE,
  rect = TRUE,
  rect_fill = TRUE,
  show_labels = FALSE,
  main = "Cluster: Liga ward dendrograma (2 grupos)"
)

fviz_dend(
  hc_ward2,
  cex = 0.65,
  k = 3,
  color_labels_by_k = FALSE,
  rect = TRUE,
  rect_fill = TRUE,
  show_labels = FALSE,
  main = "Cluster: Liga ward2 dendrograma (2 grupos)"
)

fviz_dend(hc_ward, cex = 0.8, k = 3,k_colors =c("#FC4E07","#a8a632", "#00AFBB") ,type = "rectangle")

fviz_dend(hc_ward, cex = 0.8, k = 3,k_colors =c("#FC4E07","#a8a632", "#00AFBB") ,type = "circular")

fviz_dend(hc_ward, cex = 0.8, k = 3,k_colors =c("#FC4E07","#a8a632", "#00AFBB") ,type = "phylogenic")

fviz_dend(hc_ward, cex = 0.8, k = 3,k_colors =c("#FC4E07","#a8a632", "#00AFBB") ,type = "phylogenic", repel=TRUE)

###Con otro metodo aglomerativo: agnes

df1_df <- as.data.frame(df1)

ac_metric <- list(
  complete_ac = agnes(df1, metric = "euclidean", method = "complete")$ac,
  average_ac = agnes(df1, metric = "euclidean", method = "average")$ac,
  single_ac = agnes(df1, metric = "euclidean", method = "single")$ac,
  ward_ac = agnes(df1, metric = "euclidean", method = "ward")$ac
)


ac_metric

plot(agnes(df1, metric = "euclidean", method = "ward"))

###Con un metodo divisivo: diana

plot(diana(df1, metric = "euclidean"))

###Con tidymodels
###Sin declarar liga

hclust_spec <- hier_clust() %>%
               set_engine("stats")

hclust_fit1 <- tidyclust::fit(hclust_spec, ~., df1)

hclust_fit1 %>%
  extract_centroids(num_clusters = 2)%>%print(Inf)

hclust_fit1$fit %>% plot()

###Declarando ligas

res_hclust_complete <- hier_clust(linkage_method = "complete") %>%
  tidyclust::fit(~., data = df1)

res_hclust_complete$fit %>% plot()

res_hclust_average <- hier_clust(linkage_method = "average") %>%
  tidyclust::fit(~., data = df1)

res_hclust_average$fit %>% plot()

res_hclust_single <- hier_clust(linkage_method = "single") %>%
  tidyclust::fit(~., data = df1)

res_hclust_single$fit %>% plot()

res_hclust_ward <- hier_clust(linkage_method = "ward.D") %>%
  tidyclust::fit(~., data = df1)

res_hclust_ward$fit %>% plot()

res_hclust_ward2 <- hier_clust(linkage_method = "ward.D2") %>%
  tidyclust::fit(~., data = df1)

res_hclust_ward2$fit %>% plot()

###La alternativa K-means

ggpairs(df1,
upper = list(continuous = "density"),
lower = list(continuous = wrap("points", size = 0.5)),
diag = list(continuous = "densityDiag")) +
theme_bw()

set.seed(123)

dfTask <- makeClusterTask(data = df1)
listLearners("cluster")$class

kMeans <- makeLearner("cluster.kmeans",par.vals = list(iter.max = 2500, nstart = 25))
kMeans

kMeansParamSpace <- makeParamSet(
makeDiscreteParam("centers", values = 2:6),
makeDiscreteParam("algorithm",
values = c("Hartigan-Wong", "Lloyd", "MacQueen")))
gridSearch <- makeTuneControlGrid()
kFold <- makeResampleDesc("CV", iters = 25)

set.seed(123)

library(clusterSim)

tunedK <- tuneParams(kMeans, task = dfTask,
resampling = kFold,
par.set = kMeansParamSpace,
control = gridSearch,
measures = list(db, G1))

tunedK

set.seed(123)

kMeansTuningData <- generateHyperParsEffectData(tunedK)
kMeansTuningData$data
gatheredTuningData <- gather(kMeansTuningData$data,
key = "Metric",
value = "Value",
c(-centers, -iteration, -algorithm))

ggplot(gatheredTuningData, aes(centers, Value, col = algorithm)) +
facet_wrap(~ Metric, scales = "free_y") +
geom_line() +
geom_point() +
theme_bw()



set.seed(123)

tunedKMeans <- setHyperPars(kMeans, par.vals = tunedK$x)
tunedKMeansModel <- train(tunedKMeans, dfTask)
kMeansModelData <- getLearnerModel(tunedKMeansModel)
kMeansModelData$iter

tunedKMeans

df2 <- mutate(df1,kMeansCluster = as.factor(kMeansModelData$cluster))

table(df2$kMeansCluster)

ggpairs(df2, aes(col = kMeansCluster),upper = list(continuous = "density")) +
theme_bw()

newData <- df2[32:35, 1:ncol(df1)]


predict(tunedKMeansModel, newdata = newData)



###¿2 clusters?

###Mas tecnicas para determinar el numero de clusters subyacente a estos datos

set.seed(123)

nc <- n_clusters(
  df1,
  standardize = FALSE,
  include_factors = FALSE,
  package = c("easystats", "NbClust", "mclust"),
  fast = TRUE,
  nbclust_method = "kmeans",
  n_max = 10
)

nc

plot(nc)

###

set.seed(123)

elbow<-n_clusters_elbow(
  df1,
  standardize = TRUE,
  include_factors = FALSE,
  clustering_function = stats::kmeans,
  n_max = 10
)

elbow

plot(elbow)

###

set.seed(123)

gap<-n_clusters_gap(
  df1,
  standardize = TRUE,
  include_factors = FALSE,
  clustering_function = stats::kmeans,
  n_max = 10,
  gap_method = "firstSEmax"
)

gap

plot(gap)

###

set.seed(123)

n_clusters_silhouette(
  df1,
  standardize = TRUE,
  include_factors = FALSE,
  clustering_function = stats::kmeans,
  n_max = 10
)

###

set.seed(123)

dbscan<-n_clusters_dbscan(
  df1,
  standardize = TRUE,
  include_factors = FALSE,
  method = c("kNN", "SS"),
  min_size = 0.1,
  eps_n = 50,
  eps_range = c(0.1, 3)
)

dbscan

plot(dbscan)

###

set.seed(123)

hclust<-n_clusters_hclust(
  df1,
  standardize = TRUE,
  include_factors = FALSE,
  distance_method = "euclidean",
  hclust_method = "ward.D",
  ci = 0.95,
  iterations = 20
)

hclust

plot(hclust)

###

set.seed(123) 

hopkins_stat_value <- hopkins(df1, m = 20)
hopkins_stat_value

clustertend::hopkins(df1)

```