---
title: "Penguins Database - PCA Analysis"
subtitle: "Diplomado de métodos matemáticos y estadísticos para la Ciencia de Datos"
author: |
  Equipo 7  
  Integrantes:  
  Fajardo Zavala Yendali Viridiana  
  González Rivas José Rafael  
  Maldonado Zamora Silvia Viridiana  
  Olivera Flores Jonathan  
  Valencia Quiroz Luis Roberto
date: "`r Sys.Date()`"
output:
  pdf_document:
    latex_engine: xelatex
---

# Descripción

La base de datos "penguins.csv" es un conjunto de datos sobre las mediciones biométricas de pingüinos en las Islas Palmer, Antártida. Contiene 344 registros y 8 variables.

# Formato

Las variables incluidas son:

1.  species: Categórica. La especie del pingüino (Adelie, Chinstrap o Gentoo).
2.  island: Categórica. La isla de observación (Torgersen, Biscoe o Dream).
3.  bill_length_mm: Numérica (float). Longitud del pico (culmen) en milímetros. Se observan 2 valores faltantes.
4.  bill_depth_mm: Numérica (float). Profundidad del pico en milímetros. Se observan 2 valores faltantes.
5.  flipper_length_mm: Numérica (float). Longitud de la aleta en milímetros. Se observan 2 valores faltantes.
6.  body_mass_g: Numérica (float). Masa corporal en gramos. Se observan 2 valores faltantes.
7.  sex: Categórica. El sexo del pingüino (male o female). Se observan 11 valores faltantes.
8.  year: Numérica (integer). El año de la observación.


```{r setup, include = FALSE}

library(tidyverse)
library(tidymodels)
library(embed)
library(corrr)
library(tidytext)
library(gradethis)
library(sortable)
library(learntidymodels)
library(rstatix)
library(broom)

library(plotly)
library(GGally)
library(tidyr)
library(FactoMineR)  
library(factoextra)
library(ggord)
```

# Carga de Datos
```{r, echo = TRUE}

df<-read.csv("penguins.csv")

df %>% dim()

df %>% glimpse()

df %>% head()

df %>% summary()

# Valores faltantes

colSums(is.na(df))

datos_pca <- df %>%
  select(bill_length_mm, bill_depth_mm, flipper_length_mm, body_mass_g)

datos_pca %>% head()



```


