---
title: "Penguins Database - PCA Analysis"
subtitle: "Diplomado de métodos matemáticos y estadísticos para la Ciencia de Datos"
author: |
  Equipo 7  
  Integrantes:  
  * Fajardo Zavala Yendali Viridiana  
  * González Rivas José Rafael  
  * Maldonado Zamora Silvia Viridiana  
  * Olivera Flores Jonathan  
  * Valencia Quiroz Luis Roberto
date: "`r Sys.Date()`"
#output:
#  pdf_document:
#    latex_engine: xelatex
---

# Descripción

La base de datos "penguins.csv" es un conjunto de datos sobre las mediciones biométricas de pingüinos en las Islas Palmer, Antártida. Contiene 344 registros y 8 variables.

# Formato

Las variables incluidas son:

1.  species: Categórica. La especie del pingüino (Adelie, Chinstrap o Gentoo).
2.  island: Categórica. La isla de observación (Torgersen, Biscoe o Dream).
3.  bill_length_mm: Numérica (float). Longitud del pico (culmen) en milímetros. Se observan 2 valores faltantes.
4.  bill_depth_mm: Numérica (float). Profundidad del pico en milímetros. Se observan 2 valores faltantes.
5.  flipper_length_mm: Numérica (float). Longitud de la aleta en milímetros. Se observan 2 valores faltantes.
6.  body_mass_g: Numérica (float). Masa corporal en gramos. Se observan 2 valores faltantes.
7.  sex: Categórica. El sexo del pingüino (male o female). Se observan 11 valores faltantes.
8.  year: Numérica (integer). El año de la observación.


```{r setup, include = FALSE}

library(tidyverse)
library(tidymodels)
library(embed)
library(corrr)
library(tidytext)
library(gradethis)
library(sortable)
library(learntidymodels)
library(rstatix)
library(broom)

library(plotly)
library(GGally)
library(tidyr)
library(FactoMineR)  
library(factoextra)
library(ggord)
```

# Carga de Datos
```{r, echo = TRUE}

df<-read.csv("penguins.csv")

df %>% dim()
df %>% glimpse()
df %>% head()
df %>% summary()
```

# Preprocesamiento de los datos

## Volviendo a las variables categóricas en tipo factor:
  
  Variable species
```{r, echo = TRUE}
df <- df %>% 
  mutate(species = relevel(as.factor(species), "Adelie", "Chinstrap", "Gentoo"))
```
 Variable island 
```{r, echo = TRUE}
 df <- df %>% 
  mutate(island = relevel(as.factor(island), "Torgersen", "Biscoe", "Dream"))
``` 
 Variable sex
```{r, echo = TRUE}
 df <- df %>% 
  mutate(sex = relevel(as.factor(sex), "male", "female"))
``` 

```{r, echo = TRUE}
df %>% head()
```

## Manejo de valores faltantes
```{r, echo = TRUE}
df1<-df[,1:8]
colSums(is.na(df))

# Dimensiones del DataFrame
df1 %>% dim()

df1_imputado <- df1 %>%
  # Imputar variables numéricas con la mediana
  mutate(across(
    .cols = where(is.numeric), 
    .fns = ~ replace_na(., median(., na.rm = TRUE)) 
  )) %>%
  # Imputar variables categoricas con la moda
  mutate(across(
    .cols = where(~ is.character(.) | is.factor(.)), 
    .fns = ~ replace_na(., get_mode(.))
  ))

# Comprobación de que no quedan NAs
colSums(is.na(df1_imputado))

```

