---
title: "Penguins Database - PCA Analysis"
subtitle: "Diplomado de métodos matemáticos y estadísticos para la Ciencia de Datos"
author: |
  Equipo 7  
  Integrantes:  
  Fajardo Zavala Yendali Viridiana  
  González Rivas José Rafael  
  Maldonado Zamora Silvia Viridiana  
  Olivera Flores Jonathan  
  Valencia Quiroz Luis Roberto
date: "`r Sys.Date()`"
output: html_document 
---

# Descripción

La base de datos "penguins.csv" es un conjunto de datos sobre las mediciones biométricas de pingüinos en las Islas Palmer, Antártida. Contiene 344 registros y 8 variables.

# Formato

Las variables incluidas son:

1.  species: Categórica. La especie del pingüino (Adelie, Chinstrap o Gentoo).
2.  island: Categórica. La isla de observación (Torgersen, Biscoe o Dream).
3.  bill_length_mm: Numérica (float). Longitud del pico (culmen) en milímetros. Se observan 2 valores faltantes.
4.  bill_depth_mm: Numérica (float). Profundidad del pico en milímetros. Se observan 2 valores faltantes.
5.  flipper_length_mm: Numérica (float). Longitud de la aleta en milímetros. Se observan 2 valores faltantes.
6.  body_mass_g: Numérica (float). Masa corporal en gramos. Se observan 2 valores faltantes.
7.  sex: Categórica. El sexo del pingüino (male o female). Se observan 11 valores faltantes.
8.  year: Numérica (integer). El año de la observación.


```{r setup, include = FALSE}

library(tidyverse)
library(tidymodels)
library(embed)
library(corrr)
library(tidytext)
library(gradethis)
library(sortable)
library(learntidymodels)
library(rstatix)
library(broom)

library(plotly)
library(GGally)
library(tidyr)
library(FactoMineR)  
library(factoextra)
library(ggord)
```

# Carga de Datos
```{r, echo = TRUE}

df<-read.csv("penguins.csv")

df %>% dim()
df %>% glimpse()
df %>% head()

###Valores faltantes

colSums(is.na(df))

###Variable de clasificacion: diagnosis

df <- df %>% 
  mutate(species = as.factor(species))

df %>% count(species)

table(df$species)

df %>% glimpse()

df %>%
  group_by(species) %>%
  summarise(n = n()) %>%
  mutate(prop = n / sum(n)) %>%
  ggplot(aes(x = species, y = n)) +
    geom_col(fill = c("#CC0033", "#e319dc", "#4A90E2")) +
    geom_text(aes(label = paste0(n, " | ",
                                 signif(n / nrow(df) * 100, digits = 4), '%')),
              nudge_y = 10) +
    ggtitle("Porcentaje de individuos por especie") +
    theme_gray()

### Selección numérica correcta

df1 <- df %>%
  select(where(is.numeric)) %>%  # solo numéricas
  select(-year) %>%              # EXCLUYE year
  drop_na()                      # elimina NA

df1 %>% head()

### Histogramas

df1 |> pivot_longer(everything(),
                    names_to = "Variable",
                    values_to = "Score") |>
  ggplot(aes(x = Score)) +
  geom_histogram(aes(y = ..density..),
                 bins = 20, colour = 3,
                 fill = "darkmagenta") +
  facet_wrap("Variable", ncol = 4, scales = "free") +
  theme_minimal()

### Boxplots

df1 |> pivot_longer(everything(),
                    names_to = "Variable",
                    values_to = "Score") |>
  ggplot(aes(y = Score)) +
  geom_boxplot(aes(fill = "darkred"),
               colour = 3, show.legend = FALSE) +
  facet_wrap("Variable", ncol = 4, scales = "free") +
  theme_minimal()

###Densidad

df1 |> pivot_longer(everything(),
   names_to = "Variable",values_to="Score") |>
     ggplot(aes(x=Score)) + geom_density(aes(fill="darkred"),colour = 3,show.legend = FALSE) +
       facet_wrap("Variable",ncol = 4,scales = "free" ) + theme_minimal()

df1_con_clase <- df %>%
  select(species, where(is.numeric)) %>% 
  select(-year) %>% 
  drop_na()


### Comparación por la variable de clasificación: species

df1_long <- df1_con_clase %>% 
  pivot_longer(!species, 
               names_to = "predictores", 
               values_to = "values")

theme_set(theme_light())

df1_long %>% 
  ggplot(aes(x = species, y = values, fill = predictores)) +
    geom_boxplot() + 
    facet_wrap(~ predictores, scales = "free", ncol = 4) +
    scale_color_viridis_d(option = "plasma", end = .7) +
    theme(legend.position = "none") +
    labs(title = "Comparación vía box-plot por especie")


df1_long %>% 
  ggplot(aes(values, fill = species)) +
    geom_histogram(color = "white", bins = 20) +
    facet_wrap(~ predictores, scales = "free", ncol = 4) +
    scale_color_viridis_d(option = "plasma", end = .7) +
    theme_light() +
    labs(title = "Comparación vía histograma por especie")

df1_long %>% 
  ggplot(aes(values, fill = species)) +
    geom_density(color = "white", alpha = 0.7) +
    facet_wrap(~ predictores, scales = "free", ncol = 4) +
    scale_color_viridis_d(option = "plasma", end = .7) +
    theme_light() +
    labs(title = "Comparación vía densidad por especie")

ggpairs(df1_con_clase, 
        mapping = aes(color = species),
        columns = 2:ncol(df1_con_clase))


### Correlación
cor_peng <- df1 %>% correlate(method = "spearman")
cor_peng

cor_matrix <- cor(df1, method = "spearman")
cor_matrix

ggcorrplot::ggcorrplot(corr = cor_matrix,
                       type = "lower",
                       show.diag = TRUE,
                       lab = TRUE,
                       lab_size = 3)

det(cor_matrix)

psych::KMO(cor_matrix)

###Prueba de Bartlett

psych::cortest.bartlett(cor_matrix, n = nrow(df1))

cor.df1 <- df1 %>% cor_mat()
cor.df1

options(scipen = 999)

### p-values
cor.df1 %>% cor_get_pval()

### Graficar matriz reordenada
cor.df1 %>%
  cor_reorder() %>%
  pull_lower_triangle() %>%
  cor_plot(label = TRUE)

### Mostrar todos los pares de correlaciones
cor.df1 %>% cor_gather() %>% print(n = Inf)

peng_recipe <- 
  recipe(~ ., data = df1_con_clase) %>% 
  update_role(species, new_role = "id") %>% 
  step_dummy(all_nominal_predictors()) %>%
  step_normalize(all_predictors()) %>% 
  step_pca(all_predictors(), id = "pca")
  # %>% step_pca(all_numeric(), threshold = 0.8)

peng_recipe

### Preparar el PCA

peng_pca <- prep(peng_recipe)

### Cargas de las variables en los componentes
pca_loading <- tidy(peng_pca, id = "pca")
pca_loading

### Varianza explicada por cada componente
pca_variances <- tidy(peng_pca, id = "pca", type = "variance")
pca_variances

### Porcentaje de varianza explicado por cada PC
pca_var_percent <- tidy(peng_pca, id = "pca", type = "variance") %>%
  filter(str_detect(terms, "percent variance"))
pca_var_percent

### Varianza acumulada
pca_var_cum_percent <- tidy(peng_pca, id = "pca", type = "variance") %>%
  filter(str_detect(terms, "cumulative percent variance"))
pca_var_cum_percent


peng_pca %>% 
  tidy(id = "pca", type = "variance") %>% 
  dplyr::filter(terms == "percent variance") %>% 
  ggplot(aes(x = component, y = value)) + 
  geom_col(fill = "#B53389") + 
  xlim(c(0, 10)) + 
  geom_point(size=3) +
  geom_line(color="darkblue", size=1.1)+
  labs(x="PC", y="% de varianza", title="Scree plot")

peng_pca %>% 
  tidy(id = "pca", type = "variance") %>% 
  dplyr::filter(terms == "cumulative percent variance") %>% 
  ggplot(aes(x = component, y = value)) + 
  geom_col(fill = "#F25E52") + 
  xlim(c(0, 10)) + 
  geom_point(size=3) +
  geom_line(color="darkblue", size=1.1)+
  labs(x="PC", y="% acumulado de varianza", title="Scree plot")


variance_exp <- tidy(peng_pca,id = "pca", type = "variance") %>%
                filter(str_detect(terms, "percent variance"))

variance_exp

###Grafica de los primeros dos componentes

VE <- paste(
  "Varianza explicada por dos componentes:",
  round(variance_exp$value[[1]] + variance_exp$value[[2]], digits = 2), "%"
)
VE

datos_pca <- bake(peng_pca, new_data = NULL)
datos_pca


datos_pca %>%
  ggplot(aes(x = PC1, y = PC2)) +
  geom_point() +
  labs(
    x = paste0("PC1: ", round(variance_exp$value[[1]], 2), "%"),
    y = paste0("PC2: ", round(variance_exp$value[[2]], 2), "%")
  ) +
  ggtitle(paste0("Penguins PCA: Gráfica de componentes principales", "\n", VE))


datos_pca %>%
  ggplot(aes(x = PC1, y = PC2, color = factor(species))) +
  geom_point() +
  labs(
    x = paste0("PC1: ", round(variance_exp$value[[1]], 2), "%"),
    y = paste0("PC2: ", round(variance_exp$value[[2]], 2), "%")
  ) +
  ggtitle(paste0("Penguins PCA: Gráfica de componentes principales", "\n", VE))


juice(peng_pca) %>%
  ggplot(aes(PC1, PC2, label = species)) +
  geom_point(aes(color = species), alpha = 0.9, size = 2) +
  geom_text(check_overlap = TRUE, hjust = "inward") +
  labs(color = NULL)

###Componentes

peng_pca %>%
  tidy(id = "pca") %>%
  mutate(
    terms = tidytext::reorder_within(
      terms,
      abs(value),
      component
    )
  ) %>%
  ggplot(aes(abs(value), terms, fill = value > 0)) +
  geom_col() +
  facet_wrap(~component, scales = "free_y") +
  tidytext::scale_y_reordered() +
  scale_fill_manual(values = c("#b6dfe2", "#0A537D")) +
  labs(
    x = "Absolute value of contribution",
    y = NULL,
    fill = "¿Positive?"
  )


peng_pca %>%
  tidy(id = "pca") %>%
  filter(component %in% paste0("PC", 1:3)) %>%
  mutate(component = fct_inorder(component)) %>%
  ggplot(aes(value, terms, fill = terms)) +
  geom_col(show.legend = FALSE) +
  facet_wrap(~component, nrow = 1) +
  labs(y = NULL)

### 3D


library(plotly)


datos_pca$species <- as.factor(datos_pca$species)


g.df1 <- plot_ly(
  datos_pca,
  x = ~PC1,
  y = ~PC2,
  z = ~PC3,
  color = ~species,
  colors = c("#0000FF", "#FF00FF", "#00AA00")  
) %>%
  add_markers() %>%
  layout(
    scene = list(
      xaxis = list(title = "PC1"),
      yaxis = list(title = "PC2"),
      zaxis = list(title = "PC3")
    )
  )

g.df1



fig <- plot_ly(
  datos_pca,
  x = ~PC1,
  y = ~PC2,
  z = ~PC3,
  color = ~species,
  colors = c('#BF382A', '#0C4B8E', '#E3AA00')  
) %>%
  add_markers(size = 4) %>%
  layout(
    scene = list(
      xaxis = list(title = "PC1"),
      yaxis = list(title = "PC2"),
      zaxis = list(title = "PC3"),
      camera = list(eye = list(x = 1.1, y = 1.1, z = 0.8))
    ),
    title = "PCA 3D — Penguin Species"
  )

fig

###EXTRAS

library(GGally)
library(FactoMineR)
library(factoextra)

df1_con_clase$species <- as.factor(df1_con_clase$species)
datos_pca$species     <- as.factor(datos_pca$species)


ggpairs(
  df1_con_clase,
  mapping = aes(color = species),
  columns = 2:ncol(df1_con_clase)
)

ggpairs(
  datos_pca,
  mapping = aes(color = species),
  columns = 1:3   # PC1, PC2, PC3
)


res.pca <- PCA(df1_con_clase[, -1], scale.unit = TRUE)

fviz_pca_var(
  res.pca,
  alpha.var = "contrib",
  col.var = "contrib",
  gradient.cols = c("#00AFBB", "#E7B800", "#FC4E07"),
  title = "Influencia de las variables en PCA1 y PCA2",
  repel = TRUE
)

fviz_pca_ind(
  res.pca,
  col.ind = df1_con_clase$species,
  palette = c("#00AFBB", "#E7B800", "#FC4E07"),
  title = "Distribución de los individuos en PCA1 y PCA2",
  repel = TRUE
)


fviz_pca_biplot(
  res.pca,
  repel = TRUE,
  title = "Biplot",
  col.var = "#2E9FDF",
  col.ind = df1_con_clase$species,
  palette = c("#00AFBB", "#E7B800", "#FC4E07")
)


fviz_pca_biplot(
  res.pca,
  repel = TRUE,
  col.var = "blue",
  col.ind = df1_con_clase$species,
  palette = c("#00AFBB", "#E7B800", "#FC4E07"),
  addEllipses = TRUE,
  ellipse.level = 0.95,
  title = "Biplot con elipses por especie"
)

```


